【裁判字號】    88,上更(一),335
【裁判日期】    890517
【裁判案由】    拆屋還地
【裁判全文】
臺灣高等法院民事判決        八十八年度上更(一)字第三三五號
    上  訴  人  乙○○
    訴訟代理人  溫瑞鳳律師
    被上訴人    甲  ○      .
    訴訟代理人  藍松喬律師
    複代理人    呂傳勝律師
右當事人間請求拆屋還地事件，上訴人對於臺灣桃園地方法院民國八十六年十二月十
六日所為八十六年度訴字第四六三號第一審判決提起上訴，經最高法院第一次發回更
審，本院判決如左：
    主      文
原判決廢棄。
被上訴人在第一審之訴及假執行之聲請均駁回。
第一、二審及發回前第三審訴訟費用由被上訴人負擔。
    事      實
甲、上訴人方面：
  一、聲明：
    (一)原判決廢棄。
    (二)右開廢棄部分，被上訴人在第一審之訴及假執行之聲請均駁回。
    (三)第一、二審及發回前第三審訴訟費用由被上訴人負擔。
  二、陳述：除與第一審判決記載相同者，茲引用之外，補陳：
    (一)訴外人即兩造之父范姜永裕雖於民國六十七年一月六日將系爭房屋贈與上訴人
      ，但該屋未經所有權移轉登記，上訴人仍未取得所有權，故上訴人就系爭房屋
      無處分權，被上訴人訴請上訴人拆除，為當事人不適格。
    (二)兩造之父范姜永裕畢業於日本法政大學，生前乃桃園客運股份有限公司（下簡
      稱桃園客運）之大股東，擔任常務董事兼副總經理職務，有戶籍謄本可證，生
      前亦有土地多筆，亦有土地登記簿謄本可證，可見范姜永裕有足夠資力購買系
      爭土地。范姜永裕於五十九、六十年間，以原配偶范姜阿娣名義向訴外人劉魏
      乾買受系爭土地，依當時有效之民法第一千零十六條、第一千零十七條第二項
      之規定，系爭土地之所有權屬於范姜永裕所有。嗣范姜永裕於五十九年十一月
      間在系爭土地上新建系爭房屋，係本於土地為其所有而在自己土地上興建房屋
      。其後，范姜永裕於六十一年五、六間，始將土地贈與被上訴人，所有權人於
      六十一年七月七日由范姜阿娣移轉登記為被上訴人。
    (三)被上訴人於六十六年六月六日簽具土地房屋使用同意書，同意書雖簽發予范義
      ，惟足以證明被上訴人同意范姜永裕在系爭土地上興建房屋使用，並非無權占
      有。另被上訴人於六十六年間向桃園縣稅捐稽征處申請以自用住宅稅率課征，
      可知其同意范姜永裕建築房屋，此有桃園縣稅捐稽征處六六桃稅壢二字第三四
      四○五號函可稽。系爭房屋在被上訴人所有系爭土地上興建，當時被上訴人並
      未異議，應認被上訴人同意范姜永裕在其土地上興建房屋，而上訴人於六十七
      年一月六日受范姜永裕贈與該系爭房屋，則依最高法院四十三年台上字第六三
      九號、四十八年台上字第一四五七號判例意旨所示，應推斷被上訴人默許上訴
      人繼續使用系爭土地，上訴人得繼續居住使用上訴人所有之系爭土地，被上訴
      人不得以無權占有為由主張民法第七百六十七條之物上請求權。
  三、證據：除援用歷審所提證據外，補提：
    (一)現場相片多幀；
    (二)臺灣電力公司桃園區營業處八十七年五月二日書函一份；
    (三)桃園縣稅捐稽徵處六十六年八月二十三日六六桃稅壢二字第三四四○五號函一
      件；
    (四)范姜永裕戶籍謄本一份；
    (五)土地登記簿謄本十二份等為證；
    並聲請函桃園縣稅捐稽徵處中壢分處詢問有關被上訴人申請自用住宅稅率之事宜
    。
乙、被上訴人方面：
  一、聲明：
    (一)駁回上訴。
    (二)歷審訴訟費用由上訴人負擔。
  二、陳述：除與原判決記載相同者，茲引用之外，補陳：
    (一)系爭土地係被上訴人於六十一年五月二十六日向母親范姜賴阿娣買受，並辦妥
      移轉登記，期間並無被上訴人同意出租或出借之情事，更未允准任何人在系爭
      土地上興建房屋。訴外人范姜永裕未得被上訴人同意於系爭土地上興建房屋，
      為無權佔有，范姜永裕其後於六十七年一月六日以贈與方式將系爭房屋贈與上
      訴人，上訴人仍屬無權佔有。
    (二)上訴人之母范姜賴阿娣生前經營電影院，當過鄉民代表主席，有相當資力。系
      爭土地即范姜賴阿娣以自己資金，於六十年五月五日向前手劉魏乾所購買，並
      於六十年八月二日辦妥移轉登記，非如上訴人所述：該筆土地為范姜永裕出資
      ，以妻范姜賴阿娣名義購買。
    (三)上訴人於六十三年五月二十日始出生，被上訴人於六十一年五月二十六日購買
      系爭土地，該時上訴人尚未出生，被上訴人自無可能同意上訴人使用系爭土地
      。
  三、證據：除援用歷審所提證據外，補提：
    (一)本院八十五年度上更(二)字第九七八號、八十六年度上更(二)字第六五三號刑事判
      決各一份；
    (二)臺灣桃園地方法院八十四年度訴字第二九八號刑事判決一件；
    (三)臺灣臺北地方法院八十三年度婚字第三六號民事判決一件；
    (四)診斷證明書一紙；
    (五)新聞剪報三張；
    (六)股票賣出委託書七份；
    (七)日曆七張；
    (八)土地登記簿謄本一份；
    (九)桃園縣電影戲劇商業同業公會會員證書一件；
    (十)桃園縣中壢稅捐分處函件一張；
    (十一)桃園縣新屋鄉課稅單一紙；
    (十二)遺產稅免稅證明書一張；
    (十三)桃園縣楊梅鎮立圖書館工作報告一份；
    (十四)捐購救濟文件一件；
    (十五)當選楊梅鎮民代表、主席證書各一張等為證；
  並聲請訊問證人姜仁院。
    理      由
一、被上訴人起訴主張：系爭坐落桃園縣楊梅鎮○○段九之二八０、九之二八一、九
    之一五三、九之二三九等地號土地，係伊於六十一年五月二十六日向其母范姜賴
    阿娣買受，於六十一年七月七日移轉登記為伊所有，兩造之父范姜永裕未經被上
    訴人同意，在系爭土地上興建門牌桃園縣楊梅鎮○○路六六號房屋，並於六十七
    年一月六日將系爭房屋贈與上訴人，上訴人占有使用系爭土地仍屬無權占有，被
    上訴人爰依民法第七百六十七條規定，求為命上訴人將上開房屋拆除，返還系爭
    土地之判決。
二、上訴人則以：范姜永裕於六十年間出資以其妻范姜賴阿娣名義購買系爭土地，依
    修正前民法第一千零十六條及第一千零十七條第二項規定，所有權屬夫范姜永裕
    所有。范姜永裕於五十九年十一月間在系爭土地上興建系爭房屋，其後於六十一
    年七月七日將系爭土地移轉登記與被上訴人，該時被上訴人同意范姜永裕及上訴
    人使用系爭土地，此由被上訴人於六十六年六月六日出具土地房屋使用同意書可
    明。其後，范姜永裕於六十七年一月六日將系爭房屋贈與上訴人，依最高法院四
    十三年台上字第六三九號及四十八年台上字第一四五七號判例意旨所示，應推斷
    被上訴人默許上訴人繼續使用系爭土地等語，資為抗辯。
三、上訴人主張訴外人即其父范姜永裕於興建門牌桃園縣楊梅鎮○○路六十六號房屋
    ，其後於六十七年元月六日將系爭房屋贈與上訴人，惟系爭房屋並未辦理保存登
    記，故上訴人就系爭房屋並無處分權，被上訴人訴請上訴人拆屋，當事人顯然不
    適格云云。惟按就未辦理保存登記之建築物為讓與時，雖因未辦理保存登記致不
    能辦理所有權移轉登記，該建築物之所有權不能發生讓與之效力，但受讓人與讓
    與人如無相反之約定，應認為讓與人已將該未辦理保存登記之建築物事實上處分
    權讓與受讓人。系爭房屋之原始起造人為范姜永裕，將系爭房屋事實上處分權讓
    與上訴人，上訴人對於系爭房屋有處分權者，被上訴人訴請拆屋，並無當事人不
    適格之問題，合先敘明。
四、查系爭土地乃被上訴人於六十一年五月二十六日向其母范姜賴阿娣買受，並於同
    年七月七日辦妥所有權移轉登記完畢，其父范姜永裕在系爭土地上興建系爭房屋
    ，其後於六十七年元月六日將系爭房屋贈與上訴人，系爭房屋現由上訴人使用，
    系爭房屋占有使用系爭土地之位置如原審判決附表所示複丈成果圖之紅色部分（
    面積一百三十七平方公尺）等事實，此有系爭土地之登記簿謄本、地價證明書、
    土地贈與所有權移轉契約書、契稅繳納通知書、契稅課稅明細單、贈與稅繳納通
    知單、桃園縣稅捐稽徵處中壢分處簡便行文表、贈與稅繳清證明等件為證（原審
    卷第七頁至第十頁、第二十九頁至第三十四頁、第八十一頁至第九十頁），為兩
    造所一致陳述在卷，並經原審法院會同桃園縣楊梅地政事務所人員至現場履勘及
    測量明確，復有勘驗筆錄及複丈成果圖附於原審卷可稽（原審卷第二十二頁至第
    二十四頁、第三十七頁），應堪信為真正。
五、惟上訴人辯稱：系爭土地乃范姜永裕於六十年間出資購買，以妻范姜賴阿娣名義
    登記，故系爭土地屬范姜永裕所有，范姜永裕於系爭土地上興建系爭房屋，其後
    於六十一年七月七日將系爭土地移轉登記與被上訴人，應推斷被上訴人默許上訴
    人繼續使用系爭土地等語。經查：
  (一)系爭土地乃被上訴人之母范姜賴阿娣於六十年五月五日向前手劉魏乾買受，嗣於
    同年八月二日辦妥所有權移轉登記，而該時范姜賴阿娣與范姜永裕在婚姻關係存
    續中等上開事實，為兩造所不爭，系爭土地係范姜永裕與范姜賴阿娣婚姻關係存
    續中所買受無訛。上訴人雖主張系爭土地乃范姜永裕出資購買，登記於妻范姜賴
    阿娣名下云云，惟並未舉出范姜永裕出資購買之證據，尚難採信。范姜賴阿娣於
    婚姻關係存續中買受系爭土地，依二十年五月五日施行（即七十四年修正前之舊
    法）之民法第一千零十六條：「結婚時屬於夫妻之財產，及婚姻關係存續中，夫
    妻所取得之財產，為其聯合財產。但依第一千零十三條規定，妻之特有財產不在
    其內」、第一千零十七條：「聯合財產中，妻於結婚時所有之財產，及婚姻關係
    存續中因繼承或其無償取得之財產，為妻之原有財產，保有其所有權。聯合財產
    中，夫之原有財產及不屬於妻之原有財產之部分，為夫所有」等規定，可知：系
    爭土地如無證據證明為范姜賴阿娣於婚姻關係存續中取得之特有財產或原有財產
    者，則依前開規定，應屬聯合財產，所有權屬於夫范姜永裕所有。查系爭土地非
    屬范姜賴阿娣於婚姻關係中因繼承或無償取得之財產，此為兩造所不否認，當非
    屬范姜賴阿娣之原有財產，要無疑義。有疑義者，乃系爭土地是否為范姜賴阿娣
    之特有財產？就此，被上訴人主張：范姜賴阿娣經營戲院，並擔任鄉民代表主席
    ，為政商名人，財力雄厚，尚購買其他土地，系爭土地乃范姜賴阿娣係自己出資
    購買，去世時尚餘許多遺產等情，固據提出桃園縣電影戲劇商業同業公會會員證
    書及鄉民代表當選證書等件（本院卷第一０一頁至第一一八頁），並舉證人姜仁
    院之證詞為憑。惟查於范姜永裕、范姜賴阿娣之婚姻關係存續中，范姜永裕在桃
    園縣農會上班，其後於桃園客運任職，最後以副總經理任內退休一節，業據證人
    姜仁院及范姜永裕之子范義於本院準備程序中證述一致在卷（見本院卷第七十五
    頁、第七十六頁反面），堪見范姜永裕於婚姻存續中亦有固定收入，則范姜賴阿
    娣於婚姻關係存續中縱收入不少，惟系爭土地是否係范姜賴阿娣以自己工作勞力
    所得之報酬所購買，僅憑被上訴人提出之上開證據尚無從遽以認定，既無任何證
    據證明系爭土地乃范姜賴阿娣於其與范姜永裕之婚姻關係存續中之原有財產或特
    有財產，則依前揭說明，應認屬范姜夫婦之聯合財產，所有權屬於夫范姜永裕所
    有。
  (二)系爭房屋乃范姜永裕興建，惟興建時間係在系爭土地於六十一年七月七日移轉登
    記為被上訴人所有之前抑之後？上訴人主張係於五十九年十一月間，被上訴人則
    主張房屋通電之六十一年七月之時間即係蓋屋之時，各有不同。斟酌被上訴人之
    母范姜賴阿娣於六十年五月五日始向前手劉魏乾買受系爭土地，至同年八月二日
    始辦妥所有權移轉登記，則上訴人所指：范姜永裕早於五十九年十一月間即在系
    爭土地上興建系爭房屋，顯不可採。又證人范義於前審時先證稱：「房子約在六
    十一年六、七月蓋，移轉土地給我哥哥後才蓋房子」（見本院前審卷第四十七頁
    ）；其後於本院時改陳：「房子應是在六十一年五月所蓋」云云（見本院卷第六
    十三頁），前後陳述不一，參之系爭房屋乃三層樓房，此有上訴人提出、被上訴
    人未予爭執之系爭房屋現場照片附卷可參，且系爭房屋於六十一年七月通電，亦
    有臺灣電力公司桃園區營業處八十七年五月二日桃園費核字第Ｆ八七００三六九
    號函一份在卷足憑，而三層樓建物顯非短暫數日內即得興建完畢，衡諸社會一般
    常情，房屋興建完畢後始會向電力公司申請通電等情，是系爭房屋應於六十一年
    七月前即已興建完畢，故證人范義先前證述「移轉土地給我哥哥後才蓋房子」之
    詞不可信，於本院證述之「系爭房屋於六十一年五月所蓋」云云，較堪採信。本
    件被上訴人至六十一年七月七日始為系爭土地之所有權人，而系爭房屋應係於六
    十一年七月前即已興建完畢，是系爭房屋於系爭土地移轉登記為被上訴人所有之
    前蓋妥，足堪認定。
  (三)按土地與房屋同屬一人，而將土地與房屋分開或先後出賣時，依最高法院四十八
    年度台上字第一四五七號判例，應推斷土地承買人默許房屋承買人繼續使用土地
    ，此旨在調和建築物所有人與基地所有人間之關係，使原存在之建築物不因其所
    占用之基地移轉他人，而成為無權占有土地，致遭土地所有人以所有權之作用請
    求將之拆除，此將對建築物所有人及社會經濟造成不利之影響，最高法院八十六
    年度台上字第三五八六號判決意旨足供參照。依上，系爭土地之所有權屬於范姜
    永裕所有，系爭房屋乃范姜永裕於土地尚未移轉登記為被上訴人之前所興建，故
    系爭房屋之所有權人亦為范姜永裕，即系爭土地及房屋同屬一人所有；系爭土地
    嗣於六十一年七月七日移轉登記為被上訴人所有，系爭房屋之處分權其後於六十
    七年元月六日以贈與為由讓與上訴人，土地與房屋有先後讓與不同人之情事，則
    參照前開判例意旨，應推斷系爭土地之承買人即被上訴人有默許房屋之受讓人即
    上訴人有繼續使用土地之意，故上訴人所辯，應可採認。
六、綜上所述，本件應推斷被上訴人有默許上訴人繼續使用土地之意，故上訴人占有
    使用系爭土地，尚非無由。從而，被上訴人起訴請求上訴人拆屋還地，洵非正當
    ，不應准許。原審未審酌系爭土地及房屋同屬范姜永裕一人所有，被上訴人有默
    許上訴人繼續使用系爭土地等情，逕予判決上訴人拆屋還地並酌定履行期間，尚
    嫌速斷，被上訴人提起上訴，指摘原判決不當，求予廢棄，核屬有據，本院爰改
    判如主文第二項所示。
七、本件結論已臻明確，上訴人聲請本院函桃園縣稅捐稽徵處中壢分處詢問有關被上
    訴人申請自用住宅稅率之事宜，核無必要；又兩造其餘攻擊防禦方法核與結論不
    生影響，爰不再予一一論述。
八、據上論結：本件上訴人之上訴為有理由，並依民事訴訟法第四百五十條、第七十
    八條，判決如主文。
中      華      民      國    八十九    年      五      月    十七      日
                            民事第四庭
                                審判長法  官  李  瓊  蔭
                                      法  官  張      蘭
                                      法  官  林  金  吾
右正本係照原本作成。
如不服本判決，應於收受送達後二十日內向本院提出上訴書狀，其未表明上訴理由者
，應於提出上訴後二十日內向本院補提理由書狀（均須按他造當事人之人數附繕本）
上訴時應提出委任律師或具有律師資格之人之委任狀；委任有律師資格者，另應附具
律師及格證書及釋明委任人與受任人有民事訴訟法第四百六十六條之一第一項但書或
第二項（詳附註）所定關係之釋明文書影本。
中      華      民      國    八十九    年      五      月    十八      日
                                      書記官  張  淑  芳
附註：
民事訴訟法第四百六十六條之一（第一項、第二項）：
對於第二審判決上訴，上訴人應委任律師為訴訟代理人。但上訴人或其法定代理人具
有律師資格者，不在此限。
上訴人之配偶、三親等內之血親、二親等內之姻親，或上訴人為法人、中央或地方機
關時，其所屬專任人員具有律師資格並經法院認為適當者，亦得為第三審訴訟代理人
。


司法院資訊處製作；財團法人民間司法改革基金會備份。
